【裁判字號】    98,台上,5107
【裁判日期】    980910
【裁判案由】    違反槍砲彈藥刀械管制條例
【裁判全文】
最高法院刑事判決            九十八年度台上字第五一０七號
上  訴  人  甲○○
選任辯護人  林石猛律師
            李佳冠律師
上列上訴人因違反槍砲彈藥刀械管制條例案件，不服台灣高等法
院高雄分院中華民國九十六年二月十四日第二審判決（九十六年
度上訴字第五二號，起訴案號：台灣高雄地方法院檢察署九十五
年度偵字第一一七四九號），提起上訴，本院判決如下：
    主  文
原判決撤銷，發回台灣高等法院高雄分院。
    理  由
本件原判決認定上訴人甲○○原係高雄市政府警察局新興分局中
正三路派出所警員（現已辭職），該所之槍、彈，係由該所集中
保管，僅於執行特種勤務或一般巡邏勤務時，始得向該所負責保
管槍、彈之值班員警領用。上訴人明知制式手槍、子彈，均屬槍
砲彈藥刀械管制條例所列管之物品，非經許可，不得持有，而於
民國九十五年四月二十日下午二時許負責無需攜帶槍、彈之機車
烙碼勤務時，思及連續遭長官申誡十七次，心情不佳，竟於同日
下午一時五十五分許，趁該所員警開啟槍械室辦理勤務交接而疏
於防備之際，未依高雄市政府警察局新興分局所定領用槍、彈之
程序，擅自以其個人所保管之鑰匙開啟槍、彈櫃，取去具有殺傷
力之美國SMITH＆WESSON 廠五九０四型口徑九mm制式半自動手槍
一支（含彈匣二個，槍枝管制編號0000000000號，槍
號TVN三八三四號），及具有殺傷力之口徑九mm 制式子彈二十四
顆，於同日下午三時許，駕駛其所有之YP－八五八一號自小客車
，沿中山高速公路前往台北市四處遊蕩，而於九十五年四月二十
一日下午四時四十分許，在台北市○○區○○街二十八之一號前
為警查獲，並扣得上開槍、彈等情。因第一審適用法律有誤，而
撤銷改判，仍依想像競合犯之規定，論處上訴人未經許可，持有
手槍，處有期徒刑伍年貳月，併科罰金新台幣拾萬元，及諭知罰
金如易服勞役之折算標準，固非無見。
惟查(一)、槍砲彈藥刀械管制條例第七條第四項、第十二條第四項
之非法持有手槍及子彈罪，以行為人未經許可，而持有手槍、子
彈為其犯罪之構成要件，若行為人經由主管機關之許可而持有，
即欠缺犯罪構成要件之該當性，而不成立犯罪。查上訴人供明上
開槍、彈為其個人受配之裝備機具；其選任辯護人於原審辯稱：
上訴人係經由主管機關之許可而持有槍、彈等語（見警卷第二頁
、原審卷第五二頁）。依槍砲彈藥刀械許可及管理辦法第三條第
一項規定：機關（構）學校、團體、人民或廠商，依本辦法規定
購置、……、持有、……本條例第四條第一項第一款、第二款所
定之槍砲、彈藥，應向中央主管機關申請許可。同條第二項明定
：前項許可，得委由內政部警政署辦理。警察勤務條例第二十三
條第一項規定：警察勤務之裝備機具，按需要配備之。同條第二
項規定：前項裝備機具配備標準，由內政部警政署定之。內政部
警政署於九十三年十二月二十七日修正之後勤業務要則第五十二
則明定：「警察人員執行勤務佩帶槍彈……，其配帶原則如下：
(一)……(二)巡邏、臨檢、值班：配帶……(五)其他勤務（含各專業警
察機關執行各專屬警察勤務）：視勤務性質、服勤地點及事實需
要，由主管決定。」而警械使用條例第四條明定：「警察人員執
行職務時，遇有下列各款情形之一者，得使用警刀或槍械：一、
為避免非常變故，維持社會治安時。二、騷動行為足以擾亂社會
治安時。三、依法應逮捕、拘禁之人拒捕、脫逃，或他人助其拒
捕、脫逃時。四、警察人員所防衛之土地、建築物、工作物、車
、船、航空器或他人之生命、身體、自由、財產遭受危害或脅迫
時。五、警察人員之生命、身體、自由、裝備遭受強暴或脅迫，
或有事實足認為有受危害之虞時。六、持有兇器有滋事之虞者，
已受警察人員告誡拋棄，仍不聽從時。七、有前條第一款、第二
款之情形，非使用警刀、槍械不足以制止時。」以觀，警察人員
平日於執行巡邏、臨檢、值班及其他因攻勢勤務，即須帶槍服勤
。原判決亦認定槍櫃間須有兩把鑰匙，其中大門鑰匙由值班人員
保管，另一把則是由警員個人保管，兩把鑰匙相互配合，才能打
開槍櫃大門及自槍櫃取槍等情（見原判決第五頁第十七行起）。
上訴人既合法保有個人槍櫃之鑰匙，且所取得之槍、彈又係獲配
之槍、彈，則其是否係未經許可而持有槍、彈？事實尚欠明確，
原審未遑調查釐清，遽行判決，調查職責，尚有未盡。(二)、有罪
之判決書，須將認定之犯罪事實詳記於事實欄，然後於理由內逐
一說明其憑以認定之證據，使事實與理由兩相一致，方為合法。
原判決係以上訴人為執法之警員，知其領用槍、彈應遵循一定之
程序，竟違反規定，未經許可，擅自將該槍、彈置於自己實力支
配下，隨時置於可用為犯罪之狀態，而威脅他人之生命、財產及
社會安寧秩序，足以顯現其惡性，自有槍砲彈藥刀械管制條例規
定適用之依據等語（見原判決第八頁第四行起）。但上訴人於原
審陳稱：縱其違反內部安全控管規範而持有槍、彈，透過行政懲
處手段即可達成管理目的，無以刑罰規範之必要等語（見原審卷
第一七頁）。上訴人如已獲概括許可持有槍、彈，而於非帶槍服
勤之時段，違反控管之規定而擅自取槍，究屬行政規約之違反而
應受行政處罰，或已影響「許可」之效力，自應就內部規範之性
質、行為人行為時之主觀意思為斷；原審未加探究，遽為罪刑之
宣告，自嫌理由欠備。上訴意旨指摘原判決不當，尚非全無理由
，應認有撤銷發回更審之原因。
據上論結，應依刑事訴訟法第三百九十七條、第四百零一條，判
決如主文。
中    華    民    國  九十八  年    九    月    十    日
                      最高法院刑事第五庭
                          審判長法官  陳  正  庸
                                法官  林  秀  夫
                                法官  宋      祺
                                法官  陳  祐  治
                                法官  林  瑞  斌
      本件正本證明與原本無異
                                      書  記  官
中    華    民    國  九十八  年    九    月   十五   日
                                                      Ｑ


司法院資訊處製作；財團法人民間司法改革基金會備份。
